臺灣宜蘭地方法院民事判決　　　　　　　 93年度訴字第268號
原　　　告　壬○○
　　　　　　癸○○
共　　　同
訴訟代理人　林正欣律師
被　　　告　乙○○
　　　　　　丙○○
　　　　　　戊○○
　　　　　　丁○○
　　　　　　甲○○
　　　　　　辛○○○
共　　　同
訴訟代理人　庚○○
上列當事人間租佃爭議事件，本院於94年11月18日言詞辯論終結
，判決如下：
    主  文
確認原告癸○○與被告間就坐落宜蘭縣三星鄉○○段七八二、七
八四、七八四之一、七八四之三地號，面積分別為四二一．五七
平方公尺、二一八四．六九平方公尺、二三三平方公尺、三０二
．九一平方公尺之土地耕地三七五租約之關係存在。
被告應就前項所示之土地協同原告癸○○向宜蘭縣三星鄉公所申
請辦理租約續訂登記，租賃期間自民國九十二年一月一日起至九
十七年十二月三十一日止，共六年。
原告壬○○之訴駁回。
訴訟費用由被告負擔二分之一，餘由原告壬○○負擔。
    事實及理由
一、原告起訴主張：坐落宜蘭縣三星鄉○○段782、784、784之1
    、784之3地號，面積分別為421.57、2184.69、233、302.91
    平方公尺之土地（以下簡稱系爭土地），原係原告之被繼承
    人郭藤樹於民國44年間向被告之被繼承人吳素連承租而訂有
    三義字第55號耕地三七五租約（以下簡稱系爭租約），嗣兩
    造各自基於繼承關係而承受系爭租約之法律關係，原告向宜
    蘭縣三星鄉公所申辦變更及續定系爭租約之登記時，被告卻
    以原告之被繼承人及原告未自任耕作，系爭租約已屬無效為
    由而提出異議，然原告之被繼承人及原告自承租系爭土地以
    來，均有繼續耕作之事實，因被告予以否認，原告之私法上
    權利義務關係陷於不安定之狀態，有即受確認判決之利益，
    爰依法訴請確認兩造間之系爭租約關係存在，且被告應依法
    協同辦理系爭租約之相關登記等語。並聲明：（一）確認兩
    造間就系爭土地耕地三七五租約之關係存在；（二）被告應
    就系爭土地協同原告向宜蘭縣三星鄉公所申請辦理租約續訂
    登記，租賃期間自92年1月1日起至97年12月31日止，共6 年
    。
二、被告則以：原告之被繼承人郭藤樹自87年至89年間，即擅自
    將系爭土地變更用途而種植檳榔樹使用，檳榔並非耕地三七
    五減租條例所稱之農作物，原告之被繼承人郭藤樹並將其中
    一部份土地違法轉租他人使用，系爭租約依法已屬無效，原
    告依據繼承關係繼受系爭租約之法律關係，自屬不存在。況
    原告壬○○係公務人員，並未實際從事耕作，亦屬未自任耕
    作之情形，系爭租約應屬無效等語，資為抗辯。並聲明：原
    告之訴駁回。
三、兩造不爭執之事實：
（一）系爭782、784、784之1、784之3號土地，為被告所共有。
（二）被告之被繼承人吳素連前與原告之被繼承人郭藤樹就系爭
      土地訂有系爭租約。
四、得心證之理由
    本件之爭點，經兩造同意後整理如下：（一）原告之被繼承
    人郭藤樹，是否有未自任耕作而將系爭土地之一部分轉租於
    他人使用之情形？（二）原告壬○○是否無法自任耕作，而
    構成系爭租約無效？以下即分別予以說明：
（一）原告之被繼承人郭藤樹，是否有未自任耕作而將系爭土地
      之一部分轉租於他人使用之情形？
  １  按承租人應自任耕作，並不得將耕地全部或一部轉租於他
      人，承租人違反前項規定時，原訂租約無效，得由出租人
      收回自行耕種或另行出租。耕地三七五減租條例第16條定
      有明文。又按當事人主張有利於己之事實者，就其事實有
      舉證之責任。亦為民事訴訟法第277 條前段所規定。被告
      既主張原告之被繼承人郭藤樹有未自任耕作並違法轉租之
      情事，自應由被告對此負舉證之責。
  ２  被告主張原告之被繼承人郭藤樹曾將系爭土地之一部轉租
      他人種植檳榔及堆放建築用板模，由第三人代為繳納租金
      云云。惟查：被告聲請訊問之證人己○○到庭證稱：我是
      經營輾米廠，原告的被繼承人之前就將租金之稻穀交付給
      我，到時候地主會來找我收取前開佃戶交付的稻穀，每年
      都是如此，並有做成紀錄。林武雄是另一佃戶，當時是因
      為林武雄交租的時候忘記地主的姓名，所以我才把帳記錯
      了，事後我有打電話給吳素連，但是他都沒有回應（嗣後
      改稱係與吳素連之女兒即被告丙○○聯絡），就我紀錄錯
      誤的部分，我有記載89年2期，與林武雄部分也是89年2期
      是相符的等語。依照前述證人己○○之證言，此係紀錄錯
      誤之問題，故被告指稱曾由第三人代為繳納租金云云，已
      屬無據。又證人即原告之母親子○○○亦證稱：我先生並
      沒有把土地轉租他人使用，也沒有把土地供人堆置建築用
      模版等語，而被告並未提出其證據證明原告之被繼承人郭
      藤樹確有違法轉租之事實，是被告主張原告之被繼承人郭
      藤樹將系爭土地違法轉租於他人使用云云，不足採信。
  ３  被告另主張原告之被繼承人郭藤樹自87年至89年間，即擅
      自將系爭土地變更用途而種植檳榔樹使用，而檳榔並非耕
      地三七五減租條例所稱之農作物，亦屬未自任耕作之情形
      云云。查被告雖陳稱以放大鏡觀看其所提出之農林航空測
      量所87年5月11日、88年11月11日之黑白空照圖及91年6月
      22日彩色空照圖各乙份，即可知悉是種植檳榔云云，然上
      開空照圖經審閱後，並無法明確辨識系爭土地上究竟是種
      植何種作物。又證人子○○○到庭證稱：早在10多年前，
      因為系爭土地沒有水可以利用，所以我先生才會在其上培
      植檳榔幼苗，後來系爭土地有水可以使用，我們就用來種
      植稻穀。培植檳榔幼苗的時候，我們並沒有告知地主。種
      植的時間至少有10年以上了，詳細種植時間已久，我沒有
      去記。我們在該土地上培植檳榔樹約有1 年多的時間，後
      來因為沒有辦法將檳榔幼苗培育得很好，所以才沒有繼續
      種植檳榔，將檳榔樹剷除，回復原本的種植等語。則原告
      之被繼承人郭藤樹固曾在系爭土地上栽培檳榔，但栽培檳
      榔之原因為何？是否確如證人子○○○所言係因無水可用
      而短期改種檳榔？種植之範圍為何？有無同時種植其他農
      作物？均有待被告進一步舉證確有可歸責於原告之繼承人
      郭藤樹之原因而未種植主要作物之事實，然被告並未再提
      出其他證據以資證明，實難單憑證人子○○○前述之證言
      ，即認定原告之被繼承人郭藤樹確有可歸責於己之事由而
      未自任耕作之事實，故被告此部分之主張，亦無可採。
（二）原告壬○○是否無法自任耕作，而構成系爭租約無效？
  １  按耕地三七五減租條例第16條第1 項所稱之「承租人應自
      任耕作」者，應包括其家屬在內（最高法院71年台上字第
      2841號著有判例可資參照）。又某甲自65年間任中山科學
      研究院傭工，不能全力耕作系爭耕地，但並未放棄耕作，
      其妻年壯有耕作能力，子女均可幫工，耕作系爭耕地，某
      甲亦可請人幫忙耕作，則某甲並非不自任耕作系爭耕地（
      最高法院81年度台上字第310 號判決意旨參照）。參照前
      述見解，如承租人本人有能力耕作，且家屬可協助耕作者
      ，解釋上仍屬於承租人自任耕作之情形，不因承租人是否
      兼有其他職業而受影響。然而，稱家者，謂以永久共同生
      活為目的而同居之親屬團體。同家之人，除家長外，均為
      家屬。民法第1122條及第1123條第2 項分別定有明文。並
      未實際共同居住生活者，自非法律所規定之家屬範圍。
  ２  查原告壬○○到院陳稱：我在台北關稅總局驗估處擔任調
      查員，平常住在台北市○○○路○段372巷27弄12號4 樓，
      但我在假日回宜蘭的話，都住在宜蘭的戶籍地等語。依照
      原告壬○○之陳述，其本人工作服務之地點及日常生活之
      住所均不在宜蘭地區，與原告癸○○並非同居共財之家長
      家屬之關係，即便假日會返回宜蘭地區協助農作事宜，但
      其於平常時間顯然無法從事耕作之活動。而其母親即證人
      子○○○年歲已高，無法單獨勝任耕作之事，與原告壬○
      ○並未共同居住，亦非屬原告壬○○之家屬。是原告壬○
      ○主張其家屬子○○○及原告癸○○可協助耕作云云，不
      足為採。被告主張原告壬○○未自任耕作等語，堪予採信
      。原告壬○○雖未自任耕作，已如前述，但原告癸○○仍
      可自任耕作，是系爭租約就原告壬○○之部分，雖屬無效
      ，然就原告癸○○之部分，仍屬有效。被告主張系爭租約
      全部無效云云，自不足採。綜上，系爭租約關係於原告癸
      ○○與被告之間仍然繼續存在。
五、綜上所述，原告癸○○請求確認與被告間就系爭土地有耕地
    三七五租約之關係存在，並請求被告協同向宜蘭縣三星鄉公
    所申請辦理租約續訂登記，租賃期間自92年1月1日起至97年
    12月31日止，共6 年，為有理由，應予准許。至原告壬○○
    請求之部分，為無理由，應予駁回。本件事證已臻明確，兩
    造其餘之主張及攻擊防禦方法，核與判決結果及爭點無關者
    ，爰不一一論述，併此敘明。
六、訴訟費用負擔之依據：民事訴訟法第79條、第85條第1項。
中　　華　　民　　國　　94　　年　　11　　月　  30　　日
                  臺灣宜蘭地方法院民事庭
                      法　官　林俊廷
正本與原本無異。
如不服本判決應於判決送達後20日內提出上訴狀（須附繕本）。
中　　華　　民　　國　　94　　年　　11　　月　　30　　日
                      書記官　莊淑茹
